臺灣高等法院刑事判決　　　　　　　　　　　　　　九十年度上訴字第二五一五號
　　上　訴　人　臺灣臺北地方法院檢察署檢察官
　　被　　　告　己○○
　　選任辯護人　鄭洋一
　　　　　　　　李文欽
　　　　　　　　曾紀穎
　　被　　　告　丁○○
右上訴人因被告偽造文書等案件，不服臺灣臺北地方法院九十年度訴字第一四○號，
中華民國九十年六月七日第一審判決（起訴案號：臺灣臺北地方法院檢察署八十九年
度偵續字第一三九號）提起上訴，本院判決如左：
    主  文
上訴駁回。
    理  由
一、公訴意旨略以：緣坐落彰化縣溪湖鎮○○段六九一、七一○地號之土地，為戊○○之母親楊盞所有，民國七十八年間，戊○○之母打算在上開土地蓋樓房，以戊○○為起造人，有意向第一銀行貸款，要求戊○○擔任其借款連帶保證人，戊○○遂應其母要求，在空白保證書上填寫姓名、住址，嗣楊盞籌足建築資金而打消
    辦理之念頭，戊○○認為保證書上未填寫被保證人及保證限額、保證期限等資料
    ，且銀行尚未對保，該保證不生效力，乃疏未取回，詎楊盞之女婿即被告丁○○
    意萌意圖為自己不法之所有，於七十八年間，趁陪其妻楊碧霞回娘家之機會，私
    自竊取上開空白保證書，並與第一商業銀行職員即被告己○○有犯意聯絡，由被
    告丁○○擅自於該保證書上填寫被保證人東享實業有限公司（下簡稱東享公司）
    ，保證限額為九千萬元，填寫日期及對保日期為八十年三月六日，作為東享公司
    向第一銀行借貸之連帶保證人，嗣因於八十八年二月九日，第一銀行以戊○○為
    東享公司之連帶保證人為由，向台灣彰化地方法院聲請就戊○○所有之不動產強
    制執行，戊○○始知上情，足以生損害於戊○○、楊盞及第一銀行之權益。因認
    被告丁○○、己○○、林增輝（業經原審判決無罪確定）涉共犯刑法第二百十六
    條、第二百十條之行使偽造私文書、同法第三百三十九條第二項之詐欺得利及同
    法第三百二十條第一項（起訴書誤載為第三十二條第一項）之竊盜罪嫌。
二、訊據被告己○○、丁○○均堅決否認有何行使偽造私文書、詐欺得利、竊盜等犯
    行，被告己○○辯稱：我跟襄理丙○○報告，我要去東享公司對保，襄理丙○○
    、經理林增輝亦稱可利用這個機會順道去拜訪客戶，我們三人共乘公務車前往，
    約三點許，抵達東享公司，因比約定的時間為早，被告丁○○及他太太楊碧霞還
    在其公司地下樓向我們做簡報，到了三點半左右，楊碧霞說告訴人戊○○為何還
    沒有來？她就去打電話，我聽說好像塞車，所以會晚點到，之後，楊碧霞及其公
    司好像一位姓林的小姐過來說要先寫保證書，說能填的，她們要先填好，等告訴
    人戊○○來，再給他簽名，以節省時間，大約到了下午五點左右，告訴人戊○○
    才至東享公司，告訴人戊○○來的時候，只有他一個人，我問明他的身分之後，
    因公司要提高貸款額度，須再對保，向他要身分證，告訴人戊○○當場即簽名，
    其他日期及籍貫都是我幫他代寫的，印章是公司的人在告訴人戊○○面前蓋的，
    我跟告訴人戊○○說，我要幫他寫日期，對保當天，在東享公司內有被告丁○○
    夫妻及公司職員，但簽名的時候，就只有我與告訴人戊○○二人在場，其他的人
    都在做簡報，沒有其他的人在場。我們在設於台北市○○○路之東享公司地下室
    對保，我們對保的時候，我的主管他們應該在參觀公司，我當天確實有依規定與
    告訴人戊○○對保等語。被告丁○○辯稱：東享公司是一家族企業，實際上由我
    太太楊碧霞經營，出資者應係我岳父母，公司係由我太太一人掌理，我只是掛名
    ，凡是涉及公司財務問題，均由我太太楊碧霞處理，我根本無權過問，後來東享
    公司因經營不善而倒閉，之前的保證書，應是透過我岳父、岳母經由告訴人戊○○同意所簽的，我沒有竊取。至於我在悔過書上簽名，係因悔過書是告訴人戊○○寫好內容傳真給我太太，我太太交給我，要我騰寫，並要我簽名，我不能不簽
    ，而告訴人戊○○說當初因為是蓋房子，說要拿到銀行借錢，我岳父在彰化是望
    族，很有錢，並開設東榮麵粉廠，他們在彰化銀行有開戶，不必因為蓋房子而貸
    款，而且第一銀行在溪湖鎮根本沒有分行，而離溪湖鎮比較近的分行，也有十幾
    公里的路程，所以他們如要貸款也不用向第一銀行借錢，另外我確實有去六福客
    棧，但是去談如何清償債務的事情，沒有提到竊取保證書的事，而簽署悔過書是
    在去六福客棧之後的事等語。
三、公訴人認被告己○○、丁○○涉有共犯刑法偽造私文書罪、詐欺得利罪及竊盜罪
    等罪嫌，無非係以：告訴人戊○○之指訴，且被告丁○○是大學畢業三十年經驗
    豐富之人，豈會無故立下坦承本件犯行之悔過書，若解釋為免除其內兄之保證責
    任，然不能免除其自己還債之責卻要於必然打民事關係之後多負一層刑事責任，
    尤其更無理由事後又否認行使偽造文書之理，可知其悔過書內容應係真實無疑，
    而被告己○○既負承辦貸款及對保責任，豈有只對簽章，不知保證書之內容，又
    對此由債務人取出之保證書竟未作實質之審核對保即核准貸款，殊難脫免與許某
    共犯之嫌疑，以及告訴人所提出之八十年三月六日保證書、被告丁○○於八十八
    年三月二日出具之悔過書各一紙等情，為其主要論據。
四、按犯罪事實應依證據認定之，無證據不得推定其犯罪事實；又不能證明被告犯罪
    者，應諭知無罪之判決，刑事訴訟法第一百五十四條、第三百零一條第一項分別
    定有明文。又事實之認定，應憑證據，如未能發現相當證據，或證據不足以證明
    ，自不能以推測或擬制之方法，為裁判基礎；且認定犯罪事實所憑之證據，其為
  訴訟上之證明，須達於通常一般人均不致有懷疑，而得確信其為事實之程度者，
    始得據為有罪之認定；茍積極證據不足以為不利於被告事實之認定，即應為有利
    被告之認定，更不必有何有利之證據；另告訴人之告訴，係以使被告受刑事訴追
    為目的，是其陳述是否與事實相符，仍應調查其他證據以資審認，最高法院三十
    年上字第八一六號、四十年台上字第八六號、七十六年台上字第四九八六號、五
    十二年台上字第一三○○號分別著有判例。經查：
  (一)、台灣台北地方法院檢察署八十八年度偵字第一三六八五號偵查卷內共有東享公
      司向第一商業銀行貸款而由告訴人戊○○擔任連帶保證人之三套合約書，依立
      約日期前後順序排列，其中最早之一套係於「七十七年五月二十三日」之約定
      書、保證書（附該偵查卷第十四至十五頁），其次為本件即「八十年三月六日
      」之約定書、保證書（附該偵查卷第十四至十五頁），最末為「八十一年十二
      月一日」之切結書（附該偵查卷第四十五頁），且原審於審理時亦應告訴人之
      聲請函請第一商業銀行東台北分行指派陳皖懷小姐攜帶告訴人「八十年三月六
      日」出具之保證書、約定書及印鑑卡、「七十七年五月二十三日」之約定書、
      保證書、印鑑卡及「八十一年十二月一日」之切結書原本到庭，並經告訴人核
      對無訛後以彩色影印附卷憑參。
  (二)、觀諸前開合約書所示，東享公司最初係於七十七年五月間向第一商業銀行板橋
      分行貸款額度六千萬元，並以丁○○、楊碧霞、許洪抱治、顏雅玲、戊○○為
      連帶保證人，復於八十年一月間，東享公司為增加貸款額度至九千萬元，與第
      一商業銀行仁和分行重新簽訂合約書，並仍以丁○○、楊碧霞、許洪抱治、顏
      雅玲、戊○○為連帶保證人（惟七十七年五月間及八十年一月間前後二次之貸
      款案，連帶保證人丁○○、楊碧霞、許洪抱治、顏雅玲均列在同一張保證書並
      對保，而告訴人戊○○則均單獨另立一張保證書對保，告訴人即以此質疑約定
      書、保證書之真實性（此詳後述），嗣於八十一年十二月間，東享公司為開發
      信用狀墊貸款項債務，仍以告訴人為連帶保證人。然公訴人於起訴書僅認被告
      丁○○竊取八十年三月六日之約定書、保證書，並與被告己○○、林增輝共謀
      擅以告訴人名義為連帶保證人，然對於偵查卷內之「七十七年五月二十三日」
      約定書、保證書及「八十一年十二月一日」之切結書之來源為何，是否亦係被
      告丁○○以相同之方式竊取而偽以告訴人為連帶保證人，均避而未論，究係有
      所疏忽而未併予起訴，抑或公訴人對此部分認該二次之約定書、保證書及切結
      書應為真實，倘為前者，本件告訴人既在不同時間在不同種類之貸款文件上簽
      名，則本應就該三套合約書並參酌相關證人之證述以綜合觀察，方能明瞭本案
      之來龍去脈，以窺得本案之全貌，惟此等重要之證據，其真實性為何，竟遭疏
      漏；若為後者，告訴人既早於七十七年五月二十三日即已同意擔任東享公司向
      第一商業銀行板橋分行借款六千萬元額度之連帶保證人，嗣復於八十一年十二
      月一日同意擔任東享公司開發信用狀墊貸款項債務之連帶保證人，則其間之八
      十年三月六日僅係因將貸款額度由原來之六千萬元增加至九千萬元而重新簽訂
      保證書，告訴人豈有不同意之理，又如何能夠認定係被告丁○○所竊取並偽造
      ，此亦未據於起訴書中予以說明。是公訴人將「八十年三月六日」之約定書及
      保證書與「七十七年五月二十三日」之約定書、保證書、「八十一年十二月一
      日」之切結書予以切割觀察而獨認「八十年三月六日」之約定書及保證書為偽
      造，其起訴已嫌率斷。
  (三)、告訴人戊○○於檢察官偵查初期，於起訴狀明載：「緣坐落彰化縣溪湖鎮○○
      段六九一、七一○地號之土地，為告訴人之母親楊盞所有，民國七十八年間告
      訴人之母親打算在上開土地蓋樓房，以告訴人為起造人，有意向第一銀行貸款
      ，要求告訴人擔任其借款連帶保證人，告訴人遂應其母要求，在空白保證書上
      填寫姓名、住址，嗣家母籌足建築資金而打消辦理之念頭，告訴人認為保證書
      上未填寫被保證人及保證限額、保證期限等資料，且銀行尚未對保，該保證書
      不生效力，乃疏未取回‧‧‧被告丁○○事後於八十八年三月二日書立悔過書
      一紙，承認伊於七十八年間趁陪太太回娘家之機會，私自竊取上開空白保證書
      持向第一銀行辦理貸款」等語。然告訴人戊○○當庭詳細辨識由第一商業銀行
      東台北分行陳皖懷小姐攜帶到原審之告訴人「八十年三月六日」保證書、約定
      書及印鑑卡原本後陳稱：八十年三月六日保證書上第一銀行連帶保證人項下「
      戊○○」三字是我寫的，最後連帶保證人及對保簽章欄項下「戊○○」及地址
      「彰化縣溪湖鎮○○里○○路○段一三八號」是我寫的，印文不是我蓋的，其
      他的立約及對保日期都不是我寫的。「八十年三月六日」約定書之立約書人及
      對保簽章欄項下「戊○○」及地址「彰化縣溪湖鎮○○里○○路○段一三八號
      」都是我寫的，其他立約及對保日期都不是我寫的，印文也不是我蓋的。另「
      八十年三月六日」印鑑卡的情形也是一樣，除了日期之外，上面所有書寫的文
      字是我寫的，但印文不是我蓋的等語。由此可知，告訴人明白承認「八十年三
      月六日」之保證書、約定書、印鑑卡，確係其母楊盞要其簽名之貸款文件，然
      觀諸「八十年三月六日」之印鑑卡原本，其左下角印有「７９．６．１００，
      ０００」，亦即表示該印鑑卡係在「七十九年六月」間委由印刷廠印製十萬份
      ，而告訴人之母楊盞係於七十九年四月四日死亡，此為告訴人陳明在卷，並有
      楊盞之除戶戶籍謄本一紙在卷足參，既然告訴人戊○○之母楊盞係於「七十九
      年四月四日」死亡，則告訴人之母楊盞何以能取得其死亡後始於七十九年六月
      印製之印鑑卡供告訴人預為簽名以供建屋貸款之用，而被告丁○○又如何能於
      七十八年間竊取於「七十九年六月」間始印製之印鑑卡，原審一再以此質疑告
      訴人戊○○指訴之可信度，告訴人戊○○對此始終未為任何之澄清、解釋或指
      出證明之方法，是告訴人戊○○所指之「八十年三月六日」保證書係於「七十
      八年」間遭被告丁○○竊取一節，存有合理之懷疑，尚難採信。
  (四)、證人即於八十年間在第一商業銀行仁和分行擔任放款經辦之潘文瑛於原審調查
      時結證稱：「（法官先提示告訴人「八十年三月六日」之約定書及保證書）該
      八十年三月六日之約定書、保證書係由伊經辦放款，負責把要保的資料集中好
      ，如果他們能親自來銀行辦理，就由其自己辦對保。否則即由實際處理外務的
      己○○負責對外對保，所以對於戊○○之對保，是由己○○負責。至於顏雅玲
      部分之對保程序，我們會問外縣市的保證人在何處對保比較方便，再委託該縣
      市的分行代為辦理對保，是由我郵寄過去，一般習慣都是我在保管，外縣市之
      分行的對保完畢，會交給我的。空白保證書的格式一般銀行都有，對保證人的
      對保順序沒有一定順序，只要他們有空，我們就會過去，保證人的聯繫工作是
      我在做的。本件保證人是我聯絡的。我們會先問好大概的時間，如果己○○要
      過去，他應該還要再跟保證人聯絡確定的時間等語（原審卷第二三八頁至第二
      三九頁），依證人潘文瑛之證述，足徵潘文瑛確係因對保之事與告訴人聯繫，
      再交由被告己○○負責實際對保事宜，己○○並非本件貸款之承辦人至明，公
      訴人認定被告己○○為本件貸款之承辦人，尚有誤會。
  (五)、證人即現任第一商業銀行汐止分行經理（於七十九至八十四年間在第一商業銀
      行仁和分行擔任副理）之丙○○於原審調查時結證稱：「（先提示告訴人八十
      年三月六日之約定書及保證書並告以要旨）八十年三月六日下午，己○○是本
      件經辦，他要到東享公司對保，因為我當時是他的直屬主管，他有向我報告，
      我有再向經理林增輝報告，本來對保我們是可以不用去，但因東享公司當時是
      我們的優良客戶，我們也藉這機會與己○○一起去拜訪客戶，到公司之後，丁○○向我們做簡報，有關當天對保，是由己○○為之。我們與東享公司的人在
      聊天。當時在場的人有丁○○及他的太太，我們是在一樓，我沒有注意我們在
      聊天的地方是否可以看到他們在對保的情形，印象中我有看到戊○○先生。是
      丁○○介紹我們認識的。如果讓我看，我對告訴人戊○○應該會有印象。作簡
      報在地下室，聊天在一樓。我們對保，對保欄一定是空白的，要當事人簽名。
      但保證人如果拿印章給我們幫他蓋的話，我們基於服務，我們也是可以幫他蓋
      。原則上，保證人的印章要他們自己蓋，印章一定要他們當面簽名、蓋章，對
      保日與立據日一定要同一天，對保日保證人會寫，如果他們不寫，由我們自己
      填。其他的我們不用寫」、「大約下午三點左右到，五點多才走，印象中好像
      因為楊先生未到，所以才會花那麼多時間在該公司，一般 (對保)正常時間，
      大約只要一、二十分鐘就可以」等語（原審卷第七十五頁至第七十六頁），於
      本院訊問時亦結證稱：「（問：對保時戊○○是否到場？）答：有到場」；「
      （問：你有無親自與戊○○碰頭？）答：要離開時，丁○○有介紹給我們認識
      ，所以我知道他（指戊○○）有來。印象中我知道他有來。」等語（本院卷第
      八十九頁），核與被告己○○上開所辯之八十年三月六日共至東享公司對保一
      節大致相符，雖證人丙○○與被告己○○就對保當日之若干細節所述稍有出入
      ，然證人丙○○與同案被告林增輝原非必須前往對保之人，僅因順便拜訪客戶
      而隨同被告己○○前往，其二人心態自較被告己○○為輕鬆，對於若干細節苟
      非經刻意記憶，實難強求其對枝節事項亦需供述一致，方能採信，且證人丙○○現任第一商業銀行汐止分行經理，擁有一定之社會名望，且未牽涉本案，其
      實無為與其毫無利害糾葛之人為偽證之理，況且經告訴人及告訴代理人對之為
      反詰問亦未能從中發現證人丙○○所言有何破綻或不合理之處，是證人丙○○
      所證應堪採信。
  (六)、如被告己○○非真至東享公司與告訴人對保，僅係虛應故事，又何需由下午三
      時等候至下午五時許始離開，期間長達近二小時之久，復參諸卷附之告訴人八
      十年三月六日之保證書、約定書及印鑑卡，其立約及對保日期均係以藍色細字
      原子筆所書寫，另約定書對保簽章欄項下之住址行政區域、出生、身分證、對
      保地點等欄亦係以藍字細字原子筆所書寫，筆跡相似，被告己○○於原審調查
      時供稱均為其所書寫，倘被告己○○未與告訴人（或未與自認告訴人）對保，
      則被告己○○係依據何種資料據以填寫告訴人之年籍資料，且對保地點明確記
      載為台北市○○○路五五０巷三弄一號（下面並註明下午五時），是被告己○○確有偕同被告林增輝及證人丙○○前往對保一節，應堪採信。告訴人所指訴
      之被告己○○並未前往對保一事，並非真實。
  (七)、除檢察官起訴之告訴人八十年三月六日之保證書、約定書及印鑑卡部分外，告
      訴人另曾在七十七年五月二十三日之保證書、約定書、印鑑卡，及八十一年十
      二月一日之切結書上簽名，已如前述。告訴人於原審當庭詳細辨識由第一商業
      銀行東台北分行陳皖懷小姐攜帶到原審之告訴人八十一年十二月一日出具之切
      結書原本後陳稱：「八十一年十二月一日切結書對保簽章欄項下「戊○○」是
      我書寫，其餘均非我書寫，印文也不是我蓋的（至於印文是否為告訴人所有，
      告訴人以該印文至為普通，無法確認係其印章所蓋之印文，或係遭人以偽造之
      印章所蓋之印文）」等語，而該切結書係用以擔保東享公司開發信用狀墊貸款
      項之債務，顯與其母為蓋屋貸款之情形不同，以告訴人係專科學歷，且當時亦
      在商界任職，何以竟仍在其上簽名，且該切結書原本，其左下角印有「７９．
      １２．２００本」，亦即表示該切結者係在七十九年十二月間委由印刷廠印製
      二百份，而告訴人之母楊盞係於七十九年四月四日死亡，已如前述，則告訴人
      之母楊盞何以能取得其死亡後始印製之切結書供告訴人預為簽名以供貸款之用
      ，而告訴人始終無法說明其在開發信用狀墊貸款項之切結書上簽名之原因為何
      ，其指訴是否真實，殊存有合理之懷疑，自難採信。
  (八)、告訴人戊○○於原審曾當庭詳細辨識由第一商業銀行東台北分行指派陳皖懷小
      姐攜帶到庭之告訴人七十七年五月二十三日出具之保證書、約定書及印鑑卡原
      本後陳稱：「七十七年五月二十三日保證書上第一行連帶保證人項下「戊○○
      」三字是我寫的，最後連帶保證人及對保簽章欄項下「戊○○」及地址「彰化
      縣溪湖鎮○○里○○路○段一四０號」是我寫的，其他的立約及對保日期都不
      是我寫的，我寫完後有再審閱我簽署之部分才發現我將一三八號誤載為一四０
      號，所以我更正後在塗改處及對保簽章欄及連帶保證人欄各蓋用印文。七十七
      年五月二十三日約定書之立約定書人及對保簽章欄項下「戊○○」及地址「彰
      化縣溪湖鎮○○里○○路○段一四０號」都是我寫的，其他立約及對保日期都
      不是我寫的，後來我有校對，發現我將一三八號誤載為一四０號，我更正後有
      在塗改處及對保簽章欄及立約定書人欄各蓋用印文。另七十七年五月二十三日
      之印鑑卡的情形也是一樣，除了日期之外，上面所有寫的文字是我寫的，印文
      也是我蓋的」等語。原審多次確認告訴人是否當場書寫後當場校對及當場更正
      後蓋用印文，告訴人均回以是的等語。原審再詢問告訴人既係當場校對、當場
      更正及當場蓋印，何以更改後之「１３８」，係以藍色細字原子筆而非以告訴
      人當場原先使用之藍色鋼筆書寫，告訴人則改稱：「我是說我當場只是將１４
      ０劃掉即蓋章，我沒有再寫１３８」等語，衡情告訴人書寫本件保證書、約定
      書及印鑑卡僅係為安其母之心，虛應故事，何需如此審慎地予以審閱校對，且
      既已劃掉１４０之字樣，正常情形應會填上正確之１３８，何以僅劃去１４０
      而未填上正確之１３８，又倘未填上１３８，又何需急於塗改處蓋章，凡此已
      與常情相違。
  (九)、況證人即七十七年五月間任職第一銀行員林分行負責放款業務之賴從於原審
      調查時結證稱：「（法官先提示告訴人七十七年五月二十三日之約定書及保證
      書並告以要旨）該七十七年五月二十三日之約定書、保證書係由我負責對保，
      我確實有去對保，我到泰立公司一樓之辦公處所，確實與戊○○對保，他有出
      具身分證正本，我也有核對身分證正本，確定是他本人。七十七年五月二十三
      日之約定書及保證書，其上之簽名應該是他本人簽的，簽好後，馬上蓋章，因
      他立約定書人、保證人之住址欄寫為溪湖鎮○○里○○路○段一四○號，與他
      身分證上最新戶籍地址為溪湖鎮○○里○○路○段一三八號不符，所以我有將
      「一四０」號，改成「一三八」號，並即在塗改處蓋章，保證書對保簽章欄項
      下之七十七年五月三日是我寫的，其他都是他自己寫的，只有住址「一三八」
      號是我改的，約定書上對保日期、住址、出生、身分證等欄都是我根據他提出
      的資料寫的，他的簽名、蓋章、中華民國（指訂約日期）都是他自己寫的，簽
      名蓋章一定要他本人為之，其他的部分我們基於幫忙性質，由我們以其提出之
      資料由我們代寫。但其他如貸款金額及貸款公司名稱我們不會幫忙寫，應該是
      原承辦行郵寄委託我們對保之前，就已將貸款金額、貸款公司名稱填妥。而且
      對保日期一定就是我們實際對保當日當場填寫，而且對保日期與簽約日期也要
      是同一日，所以七十七年五月二十三日，不可能郵寄前就填好，因為原承辦行
      不知何時對保，如何能確定簽約日期。中華民國七十七年五月二十三日不是我
      寫的，依照筆跡應該就是告訴人當場寫的」等語（原審卷第二三二頁至第二三
      三頁），且觀諸證人賴從所提之約定書，其於約定書最末行「對保地點」載
      明泰立實業有限公司辦公廳，地址溪湖鎮○○里○○路○段一五八巷一三三號
      ，又均係以藍色細字原子筆書寫，其字跡較為秀氣，而告訴人之字跡較為粗曠
      ，是足認「１３８」應為證人賴從於對保當時所更正無訛，且如證人賴從
      並未確實與告訴人聯繫並前往對保，而告訴人亦與第一商業銀行員林分行並無
      任何金錢往來，則證人賴從又何能知悉告訴人之任職處所？證人賴從僅係
      受其他分行委託與告訴人對保之人，其與告訴人及其他債務人並不熟識，其間
      並無任何利害關係，則證人賴從所證述，其確有至泰立公司與告訴人對保一
      節，應堪採信。
  (十)、告訴人於告訴之初，告訴狀僅提及其母要求其在一套貸款文件上簽名，以便貸
      款建屋，嗣檢察官查出告訴人另在一套貸款文件上簽名，告訴人於偵查及原審
      調查時始改稱係在七十六年及七十八年間左右，二次應其母之要求在二套貸款
      所需之保證書等文件上簽名，以安其母之心，使其母有所保障，然告訴人對於
      其後又出現之八十一年十二月一日之切結書似已無合理之解釋，又何以告訴人
      起初均僅指稱七十八年間遭被告丁○○竊取其應母親之要求已簽字之空白保證
      書，而從未指稱其在之前亦曾應其母之要求在另一件貸款所須具備之保證書等
      文件上簽名，且告訴人究竟在幾份保證書等貸款文件上簽名，此係告訴人親自
      體驗之經歷，而此種保證書等貸款文件攸關財產權益至為重大，衡情告訴人應
      牢記於心，何以僅憑八十年三月六日之保證書，遽認定係七十八年間其應母親
      要求所簽之保證書，而非七十八年間之前一年之另一份亦應母親要求所簽之另
      份保證書，而該保證書係於七十八年間失竊，又如何解釋七十八年之前之七十
      七年五月二十三日之保證書，此已有可議。又告訴人係專科學歷，於七十八年
      間左右，係任泰立實業有限公司之主管職務，其商業智識及社會經驗，應甚為
      豐富，而告訴人之母楊盞係不識字，此據證人即楊盞之女楊碧霞陳明在卷，並
      有楊盞之除戶戶籍謄本一紙可稽，則以楊盞係屬傳統之鄉村婦女，且其與銀行
      間素無借貸往來其能否知悉銀行貸款為何物，已有可疑，第一商業銀行在溪湖
      鎮並無分行，此亦為告訴人所自承，則目不識丁之楊盞竟捨在溪湖鎮之眾多金
      融業者而獨持在溪湖鎮並無分行之第一商業銀行之保證書等貸款文件要求告訴
      人在其上簽名，且依告訴人及其父母當時之經濟能力有否貸款之必要，告訴人
      亦應知之甚詳，告訴人何以未啟疑，而仍簽名於其上，且誠如告訴人所述其目
      的僅在於使其母楊盞安心，則依告訴人之智識，其僅在保證書之連帶保證人欄
      簽名即足安其母之心，至於對保簽章欄之簽名則留待對保時再為簽名，何需急
      於對保簽章欄內，及在保證書、約定書上方之空白處併予簽名，而楊盞之女即
      楊碧霞及其夫即被告丁○○又何以知悉此情而能於返回娘家的極短時間內適時
      竊取該保證書等貸款文件，而該貸款往來之銀行又適巧為東享公司平日與之有
      資金密切往來之第一銀行，凡此已違常情，尤有甚者，楊盞之母於一年之後，
      且告訴人自承該房屋即將完工之際，又持第一銀行之另一保證書等貸款文件要
      求告訴人在其上簽名，告訴人何以從未質疑前次之保證書何在，況且該房子即
      將完工，為何須再簽署另一份保證書等貸款文件，而逕自在保證書等貸款文件
      上簽名，更巧合的是，楊盞之女即楊碧霞及其夫即被告丁○○又何以知悉而能
      再度於返回娘家的極短時間內適時取得該保證書等貸款文件，而該貸款往來之
      銀行又適巧為東享公司平日與之有資金密切往來之第一銀行，而告訴人對於七
      十七年五月二十三日、八十年三月六日之二套貸款文件後，何以又出現另一件
      之八十一年十二月一日切結書，亦無法為合理之說明，此更是大違常情，告訴
      人之指訴已屬無稽。
  (十一)、原審曾函請第一商業銀行仁和分行按月隨機任意選擇該分行自八十年一月至五
      月間止受理貸款案件之約定書、保證書、印鑑卡等影本各四件，據函復以：檢
      送本分行自八十年一月至五月受理貸款案件之約定書、保證書及印鑑卡影本共
      八份‧‧‧經查本分行並非每月均有受理新貸款案件，致未能依函示每月各隨
      機任選四件等語，此有該分行九十年四月十七日一仁放字第二三二號函一紙暨
      函附之該分行受理貸款案件之約定書、保證書及印鑑卡影本共八份在卷（原審
      卷第二三一頁）可稽，觀諸該八份約定書、保證書及印鑑卡，其受理貸款即簽
      約之時間分別係八十年一月九日、八十年一月八日、八十年一月十四日、八十
      年四月十九日、八十年五月一日、八十年五月二日、八十年五月二十二日、八
      十年五月十三日，而其所使用之保證書之印刷年份分別係七十八年一月或七十
      七年四月，其所使用之約定書之印刷年份分別係七十七年二月或七十八年二月
      ，其所使用之印鑑卡之印刷年份分別係七十六年十二月、七十九年六月或七十
      九年十月，而緊接印刷年份之旁即為印刷之份數之記載，其印刷之份數由數佰
      份至數仟份不等，尚難一時之間，完全用罄，因此八十年簽約之貸款案，可能
      係使用七十六年至七十九年間尚未用罄之保證書、約定書、印鑑卡，非八十年
      度之貸款案件必使用該年份或緊接該年度之前所印製之保證書、約定書、印鑑
      卡不可，因此告訴人以八十年三月六日所簽訂之保證書、約定書、印鑑卡其上
      所載之印製日期距離久遠而認係偽造，亦無足採。
  (十二)、依據卷附授信規則更換保證人應注意事項如下：３、保證人若因故未能於同一
      張保證書上作保時，得單獨另立保證書。證人即第一商業銀行興嘉辦事處負責
      放款業務之庚○○於原審調查時結證稱：「（提示八十年一月十七日顏雅玲保
      證書影本？）顏雅玲是我對保的沒錯，因為上面對保的章是我蓋的，對保日期
      三月九日是代表確實對保日期」、「（這件在何情況之下，由你們辦事處對保
      ？）應該是郵寄過來，如果有專人送，由他們自己辦理對保即可」、「（如果
      連帶保證人有多人且要委託其他分行代為辦理對保，你們是如何辦理？是拿一
      張空白的保證書？）我們要委託其他分行辦理對保，有二種情況，一種是由原
      承辦人聯絡好保證人，再由我們辦理對保，還有一種是由我們以空白表格再由
      代辦的人員帶去處理。以我的處理方式，我會全部寫在一張（保證書）裡面，
      但外縣市我會分開填寫，我們銀行沒有硬性規定」等語（原審卷第二三六頁至
      第二三七頁），證人庚○○僅係單純受其他分行委託與顏雅玲對保之人，其與
      告訴人及其他債務人並不熟識，相間並無任何利害關係，則證人賴從之證述
      ，應堪採信，核與證人丙○○於原審調查時結證稱：「（同一貸款案件之數個
      連帶保證人是否一定要簽在同一張保證書？）原則上，連帶保證人是要簽在一
      起，如果保證人分別在不同地點，我們會請他們所在地附近的分行幫我們處理
      ，所以保證書不一定祇有一張」、「（為何不同對保日期的簽名，會在同一張
      ？）一月十七日是丁○○他們夫婦對保之後，我們是寄到嘉義附近的分行請他
      們辦理顏雅玲之對保簽名的，顏雅玲的對保日是三月九日，是我們嘉義一個辦
      事處辦理，而戊○○是在八十年三月六日對保，所以才重新寫一張」等語（原
      審卷第八十三頁）相符，於本院訊問時，亦為相同之證述（本院卷第一七四頁
      至一七五頁）。本件關於連帶保證人顏雅玲部分既係於八十年三月九日對保，
      而委託之分行以郵寄方式送達受委託分行，必須於數日前為之，則告訴人係於
      八十年三月六日對保，因此另立一張保證書，自符事理之常，告訴人據此質疑
      倘告訴人確有對保，何以未與其他連帶保證人列在同一張保證書並對保，竟另
      立一張保證書對保，顯然告訴人並未對保云云，亦無可採。
  (十三)、證人即第一銀行東台北分行承辦東享公司之甲○○在本院作證稱：「（辯護人
      詰問：八十年三月六日的保證書，是否有可能於八十七年才補填這份保證書上
      面的空白事項？）答：不可能，因為這是轉籍過來的案件，我們要收，一定要
      審核，一定是填寫完整，我們才會收下，收下來才會開始貸放。這份資料是八
      十年三月六日，八十四年要轉籍來我們東台北分行的時候就會轉過，我們會審
      核之前所借的資料，不可能有空白的，一定都要記載完成」；「（辯護人詰問
      ：你有無於八十七年通知乙○○，在這份保證書上面補填資料？）答：沒有。
      」；「（辯護人詰問：你所謂移轉要審核完備，是何所指？）答：所有的文書
      包括借據、擔保文件（切結書、保證書、約定書、保險契約書）及原來放款額
      度裡面所要具備的文件都要審核」等語（本院卷第一七九頁至一八０頁），衡
      諸證人甲○○所證情節，比較符合轉籍之經驗法則，如未經審核即准其轉籍，
      則前一銀行放款之瑕疵要後一銀行承受，亦不公平，承受轉籍之銀行應於審核
      完備始有可能准其轉籍。本件係轉籍至第一銀行東台北分行，是以應經轉籍前
      之審核手續，應可認定。告訴人聲請傳喚之證人即八十年四月至東享公司任職
      之乙○○到本院證稱：「八十七年間，在第一銀行東台北分行，在八十年三月
      六日的保證書上寫『東享實業股份有限公司』及『九千萬元』，是銀行通知我
      去的，我就去寫」云云，與證人甲○○所證及庚○○所陳情節（本院卷第一七
      五頁）均不符，且八十七年間的事情，無特殊資料可佐居然記憶如此清楚，亦
      與經驗法則有違，顯係證人乙○○記憶錯誤所致，自不足採。
  (十四)、原審曾函詢第一商業銀行於七十七年至八十年間，對於授信金額在一億元以下
      之貸款案件，其對保及陳核之程序及層級為何，據復以：（一）本行對借款人
      及保證人辦理對保，並無授信金額之區分，經辦員奉派至借款人處對保時，其
      主管依職責無須會同對保。（二）對保經辦員依規定對保後，其對保訖之印鑑
      卡、約定書及保證書即交付授信經辦員，由授信經辦蓋章後，並呈授信主管（
      授信主管係襄理或副理，視經理派任而定），核閱後由授信經辦員收存金庫，
      借款人檔案分戶負責保管，無須轉呈經理核閱。（三）經辦員對保時，應對借
      款人及保證人分別徵取印鑑卡、約定書及保證書，並應由借款人及保證人於對
      保簽章欄親自簽名蓋章，對保經辦員於對保人欄蓋章以示負責，此有第一商業
      東台北分行九十年三月二十六日一東台北逾字第三五號函暨函附之七十七年三
      月十九日版第一商業銀行分層負責明細表各一件附卷（原審卷第二０八頁）足
      憑。
  (十五)、依卷附由被告丁○○簽署之悔過書一紙（偵查卷第五頁）上固明載：「本人於
      民國七十八年間陪太太回娘家之機會，『私取』戊○○簽名之空白保證書乙紙
      ，嗣因本人貸款需要將該空白保證書給不知情之職員填寫金額，持向第一銀行
      辦理貸款，現經查知經親友協調承戊○○諒解暫不追究刑責‧‧‧」等語，然
      該悔過書之內容係告訴人所草擬後傳真與證人楊碧霞再由證人楊碧霞交與其夫
      即被告丁○○書寫，原草擬之悔過書係「竊取」，嗣被告丁○○、證人楊碧霞
      認其並未竊取而改為「私取」，此業據被告丁○○於原審調查、審理時供明在
      卷，且於本院訊問時亦陳稱：」（問：何時偷的？）答：時間久了，我是推測
      他偷的，我懷疑他偷的，實際上是否他偷的，我也不清楚」等語（本院卷第九
      十二頁）；「因他有承認，但我不相信，我沒有看到，我懷疑是他偷的，如果
      他不寫，我也沒有辦法。是我傳真給他草稿，他寫好再寄給我」、「傳真給他
      的內容，都是我寫的，他寄給我，有改一、二個字，把竊字改為私字」等語（
      本院卷第九十四頁），更為證人楊碧霞、告訴人戊○○所不否認（本院卷第九
      十二頁至第九十三頁），證人楊碧霞於本院訊問時亦陳稱：「是戊○○要我們
      寫的」（本院卷第九十七頁），倘被告丁○○確有竊取告訴人之空白保證書，
      則告訴人何以同意被告丁○○將「竊取」之字樣修改為「私取」之用語，而所
      謂「私取」其用語甚為空泛、籠統，予人之想像空間無窮，且有前開所述諸多
      不合理之處，尚難以被告丁○○出具之悔過書，遽認定被告丁○○涉有竊盜及
      偽造私文書之犯行，況且被告丁○○係告訴人之姐夫，其二人具有姻親親誼，
      關係非淺，被告丁○○夫婦為脫免告訴人民事上之保證責任，亦屬人情之常，
      是更難以被告丁○○於法庭外書寫之悔過書，遽認被告丁○○確有竊盜及偽造
      私文書之犯行。
  (十六)、另證人王文良與柯世昌於偵查及原審調查時固均結證稱：其係應告訴人之邀而
      偕同告訴人前往六福客棧與被告丁○○夫婦商談如何解決此一保證債務，被告
      丁○○或楊碧霞在席間保證會儘速清償積欠第一商業銀行之借款，以免拖累告
      訴人，並承認告訴人確係不知情擔任保證人一事，且告訴人亦未上台北對保，
      並願出具悔過書等語，然此為被告丁○○所否認，且證人王文良、柯世昌係告
      訴人之朋友，或有業務往來，其證言難免偏頗，退而言之，被告丁○○在席間
      或為緩和氣氛，或避免刺激告訴人，或為脫免告訴人之保證責任，同時又能解
      免其刑事責任，在此種特殊氣氛所感染之情緒而為之法庭外陳述，參雜諸多利
      益取捨，尚難以被告丁○○在法庭外與告訴人清償債務之對話，採為不利被告
      丁○○等人之證據。又證人楊碧霞於原審調查時對於告訴人並未直接同意保證
 及對保一事固堅指不移，益見其袒護告訴人之心至為灼然。然其竟對於其究係
      分別於何時向何人取得告訴人前後三套之保證書、約定書及切結書，其取得之
      過程及細節為何，及告訴人何以擔任東享公司之監察人，均無法為詳細之陳述
      ，大多以無法記憶回應，然證人楊碧霞於原審調查時自承其係東享公司董事長
      ，東享公司之財務均由其處理，則向銀行高額貸款及調高貸款額度之重要之事
      ，豈有遺忘之理，復衡諸告訴人為證人楊碧霞之弟，被告丁○○為其夫，其既
      要告訴人脫免民事上之保證責任，又要解免被告丁○○之刑責，心中百般掙扎
      ，自難期能將事實和盤托出，是證人楊碧霞證述之告訴人不知擔任保證人，亦
      未對保一節，並非真實。證人王文良、柯世昌及楊碧霞所證對於告訴人有利之
      證言，均難資為不利被告丁○○、己○○之證據。
  (十七)、本院依告訴人代理人之聲請，向第一銀行東台北分行函調七十九年至八十八年
      間東享公司向第一銀行授信往來之明細及函查「第一銀行並未核高達新台幣九
      千萬元之借款額度，經該行函覆稱：七十九年至八十八年間之授信往來明細，
      經本行多次至倉庫尋找，均未全部尋獲，僅能提供八十五年五月、八十六年五
      月及八十七年十一月間，東享公司與本行授信往來之明細資料」，有該行九十
      一年四月十二日一東台北逾字第四十一號函及所附授信往來資料在卷可佐，依
      八十七年十一月十日之授信申請書附表觀之，截至八十七年九月三十日止，東
      享公司之授信額度已達六千七百六十八萬，顯見第一銀行核准東享公司貸放之
      金額已超過六千萬元至明，是以告訴人指稱並未辦理九千萬元額度之對保，並
      不足採。
  (十八)、如前所述，證人潘文瑛於原審證稱：本件貸款是由其承辦，亦由其負責聯絡保
      證人辦理對保時間、地點，其係拜託被告己○○辦理保證人戊○○之對保（原
      審卷第二三八頁及二七七頁），足徵被告己○○與丁○○並不認識，更非本件
      貸款之經辦人，對本件貸款亦無決策權限，被告己○○實無犯此行使偽造文書
      之動機與目的，是以告訴人指訴被告己○○與丁○○共同謀議犯此罪行，殊有
      違常理！
  (十九)、綜上各節可知，告訴人之指訴有諸多無法自圓其說之處，顯有瑕疵至明，且又
      查與事實不符，足認被告己○○、丁○○所辯各節，並非虛妄，自可採信。
五、此外，復查無其他積極證據足資認定被告己○○、丁○○涉有公訴人所指之犯行
    ；既不能證明被告己○○、丁○○犯罪，揆諸前揭說明意旨，原審為被告己○○
    、丁○○無罪判決之諭知，並無不當，應予維持。
六、檢察官上訴意旨略以：(一)被告丁○○於自由意志下，填寫悔過書，坦承：「本人
    於民國七十八年間陪太太回娘家之機會，私取戊○○簽名之空白保證書乙紙」，
    所謂私取，任何人一望即知是不告而取，亦即未經物主同意，在法律上即是竊取
    ，並無其他解釋之餘地。且被告丁○○之妻楊碧霞於原審法院證稱告訴人戊○○
    並未直接同意保證及對保。證人王文良與柯世昌亦證稱丁○○於六福客棧承認告
    訴人不知擔任保證人一事且未北上對保云云，足證丁○○確實犯有起訴書所指罪
    行，如此重大關涉法律責任之事，被告丁○○不可能僅為緩和席間氣氛而隨口胡
    謅，甚而自立悔過書，承認偽簽保證書之事。(二)證人丙○○於原審法院證稱：「
    印象中好像因楊先生未到，所以才花那麼多的時間在該公司」，足證戊○○並未
    親自對保。(三)證人潘文瑛於原審法院證稱：「對於戊○○之對保，是由己○○負
    責」，足證本件係被告己○○徇私，為幫丁○○取得貸款而虛偽對保，其實並未
    見到戊○○本人。(四)原審雖認戊○○擔任保證人之合約書前後共有三件，既不異
    議其他二件，可見對本件也有同意云云，惟查三件不同時間、不同金額之貸款本
    應個別觀察，不能混為一談。又云八十年三月六日係將貸款額度由原來六千萬元
    增至九千萬元而新簽保證書，告訴人豈有不同意之理。惟查貸款額度大增百分之
    五十，且增額高達三千萬元之鉅，責任明顯加重，一般人豈有輕易同意之理，況
    告訴人否認有同意情事，又查無證據足證其同意，自不宜輕信被告辯詞。(五)原審
    又謂印鑑卡係於七十九年六月印製，丁○○不可能於七十八年間竊取云云，惟查
    起訴書僅指其竊取保證書，並非指其竊取印鑑卡，而保證書確係七十八年間即存
    在，此點並無爭執，原審似將二者混為一談。惟查：(一)悔過書、證人王文良、柯
    世昌之證言，尚不足為不利於被告之認定，詳如前四、(十五)(十六)所述；(二)、證人丙○○於本院結證稱確實有看到告訴人戊○○前來，完成對保手續，亦查明如前四(五)
    所述；(三)、證人潘文瑛於原審業已結證稱本件貸款業務確實並非被告己○○主辦
    ，被告己○○僅係代為完成對保手續而已（詳如前四(四)所述），檢察官以證人潘
    文瑛之證言而為不利於被告己○○之認定，尚有未合；(四)、告訴人戊○○前後指
    訴確有瑕疵，已如前述，自難僅憑告訴人戊○○片面指訴而為不利於被告之認定
    。(五)、至於起訴書僅指其竊取保證書一節，並無積極證據可資證明，已如前四(十五)
    所述，公訴人未提出其他積極新證據仍指被告丁○○犯有竊盜罪，仍不足採。公
    訴人上訴意旨，仍執前詞，指摘原判決不當，自無理由，應予駁回。
據上論斷，應依刑事訴訟法第三百六十八條，判決如主文。
本案經檢察官周誠南到庭執行職務
中      華      民      國    九十一    年      六      月      五      日
                              台灣高等法院刑事第二庭
                                  審判長法  官  蔡  長  溪
                                        法  官  楊  貴  志
                                        法  官  林  俊  益
右正本證明與原本無異。
如不服本判決應於收受送達後十日內向本院提出上訴書狀，其未敘述上訴之理由者並
得於提起上訴後十日內向本院補提理由書。
                                        書記官  陳  明  琴
中      華      民      國    九十一    年       六     月    六        日
